最高法院刑事判決　　　　　　九十四年度台上字第六０三二號
　　上　訴　人　甲○○
　　　　　　　　　　　　11號.
上列上訴人因業務過失致人於死案件，不服台灣高等法院高雄分
院中華民國九十一年三月十二日第二審判決（九十一年度交上訴
字第十五號，起訴案號：台灣高雄地方法院檢察署九十年度偵字
第二五九二號），提起上訴，本院判決如下：
    主  文
原判決撤銷，發回台灣高等法院高雄分院。
    理  由
本件原判決認定：上訴人甲○○考領有合格營業聯結車駕駛執照
，受僱於鴻塑交通企業有限公司（下稱鴻塑公司）擔任司機一職
，平日以駕駛聯結車載送貨物為業，為從事駕駛業務之人，於民
國九十年一月十八日十六時四十五分許，駕駛車牌號碼六Ｋ─四
一七號（曳引車部分）及ＷＭ—八三號（拖板車部分）之聯結車
載運鐵砂，沿高雄市前鎮區○○○路由東往西方向行駛，途經凱
旋四路與前鎮街○○○路口時，本應注意聯結車之裝載，應依聯
結車之總聯結重量，不得超過曳引車核定之總聯結重量，行車速
度，依標誌之規定，無標誌者，在市區道路，時速不得超過四十
公里，及汽車行駛時駕駛人應注意車前狀況及兩車併行之間隔，
並隨時採取必要之安全措施，而依當時之天候晴朗、有日間自然
光線、路面乾燥、無缺陷，亦無障礙物且視距良好等情，並無不
能注意之情事，竟疏未注意，裝載超越該聯結車總重量之鐵砂，
且該路段所限速之每小時四十公里，以及前方正有黃睦意騎乘車
號ＧＫ─四一七號輕型機車在同向前方之慢車道行駛，正欲左轉
，而未保持該路段之四十公里之限速，以四十五至五十公里間之
速度行駛，復未注意黃睦意正準備左轉前鎮街及注意維持兩車併
行之安全間隔，黃睦意亦疏未注意汽車行駛時，駕駛人應注意兩
車併行之間隔，致甲○○所駕駛之聯結車前之曳引車之油箱與右
後輪處與黃睦意所騎乘機車之左側把手處發生擦撞，造成黃睦意
人車失控滑倒，甲○○雖立即煞車，黃睦意仍遭該聯結車右後輪
碾夾拖行約十一點七公尺後始停止，致黃睦意受有左側面部擦挫
傷二處（均為一點五×一點五公分）、左側胸部肋骨骨折、左側
胸腹部有廣泛性壓挫傷（四十三×十八公分、疑似輪胎痕）、左
側肩胛部擦挫傷（四×一公分）、右上肢虎口有數處擦挫傷、左
上肢手掌背部及腕部有壓挫傷併腕部骨折、左上肢肘前部有撕裂
傷（十五×十二公分）、左上肢上臂前部有壓挫傷（二十三×十
五公分、有疑似輪胎痕）、左下肢腹股溝部、大腿前部及臀部外
側有廣泛性撕裂傷（二十八×二十公分）及肌肉、內臟均外露，
經送醫急救後於同日十八時五分許，因肋骨骨折及嚴重之撕裂傷
，導致出血性休克急救不治死亡。甲○○於肇事後，經路人報案
而於值勤警員到場處理時尚不知何人為肇事者前，即在場向處理
員警表明係其肇事，並接受裁判等情，因而維持第一審論處上訴
人從事業務之人，因業務上之過失致人於死罪刑之判決，駁回上
訴人在第二審之上訴，固非無見。
惟查：(一)、判決不載理由者當然為違背法令，所謂判決不載理由
，係指依法應記載於判決理由內之事項不予記載，或記載不完備
者而言，此為刑事訴訟法第三百七十九條第十四款上段之當然解
釋。而有罪之判決書，對於被告有利之證據不採納者，應說明其
理由，復為刑事訴訟法第三百十條第二款所明定，故有罪判決書
對於被告有利之證據，如不加以採納，必須說明其不予採納之理
由，否則即難謂非判決不備理由之違法。原判決事實認定上訴人
駕駛聯結車「途經凱旋四路與前鎮街○○○路口時，本應注意聯
結車之裝載，應依聯結車之總聯結重量，不得超過曳引車核定之
總聯結重量，行車速度，依標誌之規定，無標誌者，在市區道路
，時速不得超過四十公里，及汽車行駛時駕駛人應注意車前狀況
及兩車併行之間隔，並隨時採取必要之安全措施……，竟疏未注
意，裝載超越該聯結車總重量之鐵砂，且……以四十五至五十公
里間之速度行駛，復未注意被害人正準備左轉前鎮街及注意維持
兩車併行之安全間隔……致聯結車前之曳引車之油箱與右後輪處
與被害人所騎乘機車之左側把手處發生擦撞，造成被害人人車失
控滑倒……死亡」，理由則論斷說明「警員曾文斌於原審……結
證稱：……現場有許多圍觀民眾，並有說被告所駕駛之聯結車與
被害人所騎乘之機車都在行駛中，因凱旋路已經變換燈號為紅燈
被害人要左轉，被告仍然加速通過，是因煞車不及才會擦撞被害
人所騎乘之機車」、「被告並自承當時載運之貨物為鐵砂，總重
為三萬八千五百一十公斤，與車輛總重量一萬四千二百公斤相比
，顯有超載之情，並有聯結車之過磅記錄單一紙在卷」、「據一
般公路汽車煞車距離、行車速度對照表所載……如行車速度為四
十五公里時，煞車距離為十點五公尺，如行車速度為五十公里時
，煞車距離則為十三公尺，被告所駕駛聯結車在事故現場留有一
條長約十一點七公尺之煞車痕，足認被告當時駕駛聯結車之車速
係介於四十五至五十公里間。」（原判決理由二）然上訴人與被
害人之妻陳淑珠均陳稱當時係等紅燈，俟綠燈後起步直行等語（
相驗卷第九頁背面、第十頁、第一審卷第十八頁、原審卷第四十
四頁），二人所述屬對上訴人有利之事項，復與原判決之認定不
相符合，二人所述何以與警員之證言不相一致？究以何者為正確
？此與上訴人肇事時車速若干、有無超過行車速限攸關，且原判
決亦認定上訴人有超載情事，果肇事聯結車重一萬四千二百公斤
，載運總重為三萬八千五百一十公斤，超載之重量已逾二倍，該
超載情形對上開聯結車之煞車距離有無影響？倘足以影響煞車距
離，自亦影響上訴人行車速度之計算。此部分事實不明，原判決
未予調查釐清，遽為判決，已無從為法律適用是否適當之判斷。
且依卷附過磅紀錄（相驗卷第二十四頁），其上僅有肇事聯結車
「總重」、「空重」（一四二００）、「淨重」之記載，究該車
可得載運之重量限制為何？如何據以認定有超載情形？該超載與
本件車禍之發生及上訴人之過失責任有何關連性？此部分原判決
俱未予說明其認定之理由即為上訴人不利之論斷，併有判決理由
不備之違法。(二)、有罪判決書之事實一欄，為判斷其適用法令當
否之準據，法院應將依職權認定與論罪科刑有關之事實，翔實記
載，然後於理由內逐一說明其憑以認定之證據，並使事實認定與
理由說明，互相適合，方為合法。倘事實認定與理由說明，不相
一致，或事實與理由欄內之記載，前後齟齬，按諸刑事訴訟法第
三百七十九條第十四款後段規定，均屬判決理由矛盾之當然違背
法令。原判決事實認定上訴人之過失責任為超速、超載、未注意
被害人正準備左轉及維持兩車併行之安全間隔……致（兩車）發
生擦撞已如前述。然原判決理由又論斷「本件……因凱旋四路與
前鎮街口為一不對稱之交岔路口，故被告行駛至該路口時，需由
內側快車道變換車道至外側快車道處即需往右側車道之位置，始
能順利行駛」、「足認……因路口不對稱，被告欲直行故從內側
快車道變換車道至外側快車道，而被害人因為左轉前鎮街，而從
慢側車道變換車道至外側快車道，兩車……發生擦撞」（原判決
理由二），是否亦認定上訴人變換車道致與被害人發生擦撞併為
上訴人過失責任之一？如果無訛，原判決事實之記載與理由之說
明亦不盡相符。以上或為上訴意旨所指摘，或為本院得依職權調
查之事項，應認上訴為有理由。按第三審法院應以第二審判決所
確認之事實為判決基礎，刑事訴訟法第三百九十四條第一項前段
定有明文。原判決上述之違背法令，影響於事實之確定，本院無
可據以為裁判，應將原判決撤銷，發回原審法院更為審判。
據上論結，應依刑事訴訟法第三百九十七條、第四百零一條，判
決如主文。
中　　華　　民　　國　九十四　年　　十　　月　三十一　日
                      最高法院刑事第二庭
                          審判長法官  董　明　霈
                                法官  林　茂　雄
                                法官  張　祺　祥
                                法官  呂　永　福
                                法官  洪　佳　濱
      本件正本證明與原本無異
                                      書  記  官
中　　華　　民　　國　九十四　年　十一　　月　　四　　日
                                                      Ｅ
